【裁判字號】    98,訴,633
【裁判日期】    981008
【裁判案由】    原住民族工作權保障法
【裁判全文】
臺北高等行政法院判決
                                       98年度訴字第633號
                                    98年9 月24日辯論終結
原      告  怡華實業股份有限公司
代  表  人  甲○○（董事長）
訴訟代理人  陳家慶律師
複代理人    呂紹聖律師
被      告  行政院原住民族委員會
代  表  人  乙○○（主任委員）
訴訟代理人  丙○○
上列當事人間原住民族工作權保障法事件，原告不服行政院中華
民國（下同）98年2 月20日院臺訴字第0980081806號、98年2 月
4 日院臺訴字第0980080099號、98年3 月25日院臺訴字第098008
3380號訴願決定，提起行政訴訟，本院判決如下：
    主      文
原告之訴駁回。
訴訟費用由原告負擔。
    事實及理由
一、程序事項：
    本件被告代表人原為章仁香，訴訟中變更為乙○○，業據被
    告新任代表人乙○○提出承受訴訟狀聲明承受訴訟，核無不
    合，應予准許。
二、事實概要：
    原告標得如附表所示之國防部聯合後勤司令部採購室「羊毛
    背心（預估數量135,000 件）」等4 件採購案，且於92年10
    月1 日至同年12月31日履約期間內，僱用員工總人數逾1 百
    人。被告以原告：(一)自92年10月1 日起至同年10月31日止，
    為履行附表編號1 、2 所示標案政府採購契約之期間內，未
    足額僱用法定最低原住民人數，不足人數為10人；(二)自92年
    11月1 日起至同年11月30日止，為履行附表編號1 、2 、3
    所示標案政府採購契約之期間內，未足額僱用法定最低原住
    民人數，不足人數為10人；(三)自92年12月1 日起至同年12月
    31日止，為履行附表編號1 、2 、3 、4 所示標案政府採購
    契約之期間內，未足額僱用法定最低原住民人數，不足人數
    為10人。依政府採購法第98條、原住民族工作權保障法第12
    條規定，分別以97年10月16日原民衛字第0970045393號（下
    稱原處分1 ）、97年11月13日原民衛字第0970049623號（下
    稱原處分2 ）、97年12月17日原民衛字第0970054995號（下
    稱原處分3 ）行政處分書向原告追繳原住民就業代金各新臺
    幣（下同）158,400 元，合計共475,200 元。原告不服，分
    別提起訴願，均遭決定駁回，遂提起本件行政訴訟。
三、本件原告起訴主張：
    (一)原住民族工作權保障法第12條第1 項欠缺實質正當性，無
      助於目的之達成：
      查上開條文關於得標廠商應於履約期間僱用原住民族一定
      比例之規定，其立法原意原為促進原住民教育，並保障原
      住民工作權益及經濟生活。但依照現行法規定，並無法達
      到此目的，故行政院對該條文也採取刪除之立場，且修正
      案己經在96年4 月間經立法院一讀通過，交付委員審查，
      可證該條文欠缺實質正當，並有違司法院釋字第384 號解
      釋、憲法第23條及行政程序法第7 條第1 款之規定，應即
      停止適用，繼續侵害人民之權利，增加人民之負擔。
    (二)繳納代金高於得標金額，執行上顯有不當：
      1.繳納代金之金額，應以得標廠商得標總金額以及創造之
        工作機會而有比例原則之考量，若得標之金額與創造之
        工作機會並不龐大，卻要求巨額之代金，顯然與立法意
        旨不符。
      2.依本件4 項標單之合約金額、應繳代金及成本等相關資
        料，可知倘原處分追繳原告代金係為保障原住民之工作
        權，惟此造成原告額外無端負擔逾所得利潤之損害，即
        處以原告高達475,200 元之就業代金，手段與目的間顯
        有失均衡，違反行政程序法第4 條、第7 條比例原則等
        規定。
    (三)依行政院第0000000000、0000000000、0000000000號訴願
      決定意旨：「……被告未經查證相關事實，僅以政府採購
      法及原住民族工作權保障法相關法令明訂採購案均應適用
      ，無排除適用之規定，亦未考量採購金額之多寡或得標廠
      商因該採購案之獲利情形，一律進行追繳，是否符合上開
      法律規定保障原住民族工作權之旨及行政程序法第7 條比
      例原則之規定？尚有待斟酌之處……爰將原處分撤銷。」
      顯見訴願機關就類似案例情形一再廢棄被告處分，其目的
      即係藉此不斷告知被告於作成處分決定裁罰金額時，不應
      僅憑政府採購法及原住民族工作權保障法相關法令即一律
      進行追繳，而應具體考量個案有無發生處罰輕重失衡違反
      比例原則之情形。
    (四)為此，提起本件訴訟，並聲明求為判決：訴願決定及原處
      分1 、2 、3 均撤銷。
四、被告則辯以：
    (一)本件公法爭議不以具有故意、過失為必要，凡合於政府採
      購法第98條及原住民族工作權保障法第12條構成要件者，
      即有本件法定義務之負擔：
      1.依司法院釋字第593 號解釋文首段意涵，「特別公課」
        者，係由國家對特定人民以公權力課徵租稅以外之金錢
        義務，納入封閉之財政循環系統（特種基金專戶），用
        以挹注國家特別支出之金錢給付義務。查原住民族工作
        權保障法第12條暨採購法第98條係課與標得政府採購案
        者應僱用法定比例原住民之義務，未達者依其差額始需
        向原住民族綜合發展基金之就業基金繳納代金，並由被
        告對就業方面事項為支應，係國家為落實保障原住民而
        維護生存權，對於依採購法得標之廠商，就依其未足額
        僱用人數及採購案履約期間為計算，所課徵之公法上負
        擔，並限定其課徵所得之用途，性質上屬於特別公課，
        凡合於法規構成要件者，即依法負有僱用原住民或繳納
        代金之義務。
      2.原告起訴主張繳納代金之金額，應以得標廠商得標總金
        額以及所創造之工作機會而有比例原則之考量云云，惟
        前開司法院解釋已敘明，如其所規定之課徵方式及額度
        如與目的之達成具有合理之關聯性，即未牴觸憲法所規
        定之比例原則。經查，原住民族工作權保障法第12條及
        第24條、政府採購法第98條及同法施行細則第107 、10
        8 條，均以員工總人數而非以得標盈餘作為進用原住民
        人數之計算基準，並以其差額及履約期間核算應納代金
        ，再由被告就其所繳代金為支應，以達促進原住民就業
        及保障其生存權之目的，自有正當合理之關聯，且被告
        對於計納代金之方式，並無裁量空間，屬羈束處分，而
        無違反比例原則之虞。
    (二)本件公法爭議業經原訴願決定機關予以維持，且現行法規
      不因修正草案而失其效力：
      依中央法規標準法第22條第1 項及第3 項後段規定，現行
      法規並未失效，原處分之性質亦屬羈束處分，被告僅得依
      法條規定課予合於構成要件者代金處分，且行政院已就本
      案先為合目的性之審查，原告自難據此得以免除本件公法
      上義務之履行。
    (三)原告主張各標案應繳代金金額高於所獲利潤，違反行政程
      序法第4 條、第7 條比例原則之規定。惟原告之計算公式
      係單獨比較各標案履約期間之應繳代金及合約金額，而被
      告係綜合追繳代金階段原告得標案件之履約期間作為計算
      代金之區間，故兩者依據標準不同；前者之計算方式，縱
      係個別標案卻有相同履約期間時，仍需重複計算代金（例
      如該表所示之標案「羊毛背心」履約期間92年7 月21日至
      92年12月31日、「93年度外勤士差夏季制服布料」履約期
      間92年8 月14日至92年12月31日，其中含跨相同之履約期
      間，仍須各就標案計算代金），使代金金額無端提高，係
      原告誤解所致。
    (四)綜上所述，原處分及訴願決定並無違誤，為此求為判決：
      駁回原告之訴。
五、本院之判斷：
    (一)按政府採購法第8 條規定：「本法所稱廠商，指公司、合
      夥或獨資之工商行號及其他得提供各機關工程、財物、勞
      務之自然人、法人、機構或團體。」第98條規定：「得標
      廠商其於國內員工總人數逾1 百人者，應於履約期間僱用
      身心障礙者及原住民，人數不得低於總人數百分之2 ，僱
      用不足者，除應繳納代金，並不得僱用外籍勞工取代僱用
      不足額部分。」同法施行細則第107 條規定：「本法第98
      條所稱國內員工總人數，依身心障礙者保護法施行細則第
      12條第1 項規定辦理；所稱履約期間，自訂約日起至廠商
      完成履約事項之日止。依本法第98條計算得標廠商於履約
      期間應僱用之身心障礙者及原住民之人數時，各應達國內
      員工總人數百分之1 ，並均以整數為計算標準，未達整數
      部分不予計入。」第108 條規定：「（第1 項）得標廠商
      僱用原住民之人數不足前條第2 項規定者，應於每月10日
      前依僱用人數不足之情形，分別向所在地之直轄市或縣（
      市）勞工主管機關設立之身心障礙者就業基金專戶及原住
      民中央主管機關設立之原住民族就業基金專戶，繳納上月
      之代金。（第2 項）前項代金之金額，依差額人數乘以每
      月基本工資計算；不足1 月者，每日以每月基本工資除以
      30計。」
    (二)次按原住民族工作權保障法第12條規定：「（第1 項）依
      政府採購法得標之廠商，於國內員工總人數逾1 百人者，
      應於履約期間僱用原住民，其人數不得低於總人數百分之
      1 。……（第3 項）得標廠商進用原住民人數未達第1 項
      標準者，應向原住民族綜合發展基金之就業基金繳納代金
      。」第24條第2 項規定：「前項及第12條第3 項之代金，
      依差額人數乘以每月基本工資計算。」同法施行細則第13
      條規定：「本法第24條第2 項所稱基本工資，指依勞動基
      準法第21條所定之基本工資。」
    (三)查原告標得如附表所示之國防部聯合後勤司令部採購室「
      羊毛背心（預估數量135,000 件）」等4 件依政府採購法
      辦理招標之採購案，且於92年10月、11月、12月履約期間
      內，僱用員工總人數逾100 人，惟上開期間進用原住民人
      數未達原住民族工作權保障法第12條第1 項之標準，不足
      人數均為10人等情，為兩造所不爭執，並有決標公告、各
      機關（構）及學校辦理政府採購決標資料確認表、原告公
      司勞保投保總人數表、勞保原住民名單等在訴願卷可稽，
      堪認為真實。本件原告於上開履行政府採購契約之期間內
      ，既未足額僱用原住民法定最低人數，於法定義務即有違
      反，從而被告依原住民族工作權保障法第12條第3 項、第
      24條第2 項規定，以原處分1 、2 、3 按月依其差額人數
      乘以每月基本工資向原告追繳原住民就業代金各158,400
      元，共計475,200 元，於法並無違誤。
    (四)雖原告主張原住民族工作權保障法第12條第1 項規定欠缺
      實質正當性，無助於立法目的之達成，有違司法院釋字第
      384 號解釋、憲法第23條規定，且被告未考量個案有無發
      生處罰輕重失衡情形，一律予以追繳，違反比例原則云云
      。惟查：
      1.依前揭原住民族工作權保障法第12條第1 項規定，可知
        依政府採購法得標之廠商，其僱用員工總人數在一定人
        數（100 人）以上者，於履約期間內，依法負有僱用不
        得低於員工總人數一定比例（1%）之原住民之義務，否
        則依同條第3 項規定，即應向原住民族綜合發展基金之
        就業基金繳納代金，作為辦理促進原住民就業權益相關
        事項之用（原住民族工作權保障法第23條規定參照）。
        。核此項有關得標廠商應於履約期間僱用一定比例原住
        民之限制，乃立法者基於促進原住民就業、保障原住民
        工作權及經濟生活等考量所為之規定，屬立法形成自由
        之範圍，且與憲法增修條文第10條第12項規定所揭櫫「
        國家應依民族意願，保障原住民族之地位與政治參與，
        並對其教育文化、交通水利、醫療衛生、經濟土地及社
        會福利事業予以保障扶助並促其發展……」之基本國策
        無違。
      2.又原住民族工作權保障法第12條第3 項規定得標廠商違
        反僱用一定比例原住民之義務者，應向原住民族綜合發
        展基金之就業基金繳納代金，係國家為一定政策目標之
        需要，對於有特定關係之人所課徵之公法上負擔，並限
        定其課徵所得之用途，該代金之性質自屬於特別公課。
        參以司法院釋字第593 號解釋：「國家基於一定之公益
        目的，對特定人民課予繳納租稅以外之金錢義務，涉及
        人民受憲法第15條保障之財產權，其課徵目的、對象、
        額度應以法律定之，或以法律具體明確之授權，由主管
        機關於授權範圍內以命令為必要之規範。該法律或命令
        規定之課徵對象，如係斟酌事物性質不同所為之合目的
        性選擇，其所規定之課徵方式及額度如與目的之達成具
        有合理之關聯性，即未牴觸憲法所規定之平等原則與比
        例原則。」本件就已開徵代金部分之費率類別，既已由
        主管機關依預算法之規定，設置單位預算「原住民族綜
        合發展基金」加以列明，編入中央政府年度總預算，經
        立法院審議通過後實施，且主管機關徵收後，以之作為
        辦理促進原住民就業權益相關事項之用，符合立法所欲
        實現之促進原住民就業政策目標；另其課徵目的、對象
        、方式及額度均為法律所明定，以僱用員工總人數在10
        0 人以上之依政府採購法得標廠商為其課徵對象，並以
        差額人數乘以每月基本工資為課徵額度，復與保障原住
        民就業之法規範目的達成具有合理之關聯性。揆諸前揭
        司法院釋字第593 號解釋意旨，原住民族工作權保障法
        第12條第3 項規定，即無牴觸憲法所規定之平等原則與
        比例原則。況原住民族工作權保障法第12條規定，在未
        經立法機關修正前，現行規定仍具效力，本件原告徒以
        該條規定於行政院提出之修正草案中已予刪除，且經立
        法院一謮通過，主張原住民族工作權保障法第12條規定
        欠缺實質正當性，無助於立法目的之達成，且有違司法
        院釋字第384 號解釋及憲法第23條規定云云，自無足採
        。
      3.再特別公課乃係國家基於特殊之目的，對某特定集體義
        務人課予繳納租稅以外之金錢義務，其性質與行政罰有
        別，無涉可責性，故原住民族工作權保障法第12條第3
        項所定代金，僅需得標廠商符合法定構成要件即於履約
        期間內進用原住民人數未達標準，即負有繳納之義務，
        不問其就法義務之違反是否具有故意或過失。另應繳納
        代金之額度，原住民族工作權保障法第24條第2 項業已
        明訂係依差額人數乘以每月基本工資計算，被告就此亦
        無裁量餘地。本件原告雖主張其繳納代金高於得標金額
        ，被告未考量個案有無發生處罰輕重失衡情形，一律追
        繳，違反比例原則云云，然原告主張應繳代金高於得標
        金額，實係因計算方式之差異（按原告係以各該標案履
        約「全部期間」計算，與被告僅就僱用不足人數之月按
        月計算不同），致有高估之情所致，實則被告向原告追
        繳因92年10月、11月、12月僱用原住民人數不足之代金
        各158,400 元，並無高於各該標案合約金額之情事，且
        被告於原告違反履約期間內應僱用一定比例原住民之義
        務時，依法即應向原告追繳以差額人數乘以每月基本工
        資計算之代金，既無任何裁量權可資行使，自無違反比
        例原則可言，故原告此部分主張，洵非有據，亦無可採
        。
六、綜上所述，原告所訴各節，均非可採，原處分1 、2 、3 俱
    無違誤，訴願決定遞予維持，亦無不合，原告徒執前詞，訴
    請撤銷，為無理由，應予駁回。
七、本件事證已臻明確，兩造其餘主張、陳述及所提之證據，經
    審酌後，認均與本件判決結果不生影響，故不逐一論述，併
    此敘明。
據上論結，本件原告之訴為無理由，依行政訴訟法第98條第1 項
前段，判決如主文。
中    華    民    國    98    年    10    月    8     日
                    臺北高等行政法院第五庭
                              審判長法  官  黃清光
                                    法  官  吳慧娟
                                    法  官  程怡怡
上為正本係照原本作成。
如不服本判決，應於送達後20日內，向本院提出上訴狀並表明上
訴理由，如於本判決宣示後送達前提起上訴者，應於判決送達後
20日內補提上訴理由書（須按他造人數附繕本）。
中    華    民    國    98    年    10    月   12     日
                                    書記官  張正清
附表
┌──┬─────────┬──────┬──────┬───────┐
│編號│  標  案  名  稱  │履約起始日期│履約終止日期│ 招標機關名稱 │
├──┼─────────┼──────┼──────┼───────┤
│ 01 │羊毛背心（預估數量│  92.07.21  │  92.12.31  │國防部聯合後勤│
│    │135000件）        │            │            │司令部採購室  │
├──┼─────────┼──────┼──────┼───────┤
│ 02 │93年度外勤士差夏季│  92.08.14  │  92.12.31  │中華郵政股份有│
│    │制服布料          │            │            │限公司        │
├──┼─────────┼──────┼──────┼───────┤
│ 03 │93年男性窗口人員夏│  92.11.20  │  93.03.31  │中華郵政股份有│
│    │季制服布料        │            │            │限公司        │
├──┼─────────┼──────┼──────┼───────┤
│ 04 │郵務士差冬季制服布│  92.12.11  │  93.05.31  │中華郵政股份有│
│    │料                │            │            │限公司        │
└──┴─────────┴──────┴──────┴───────┘


司法院資訊處製作；財團法人民間司法改革基金會備份。
